臺灣高等法院刑事判決
108年度上易字第2355號
上  訴  人  
即  被  告  余金山  


上列上訴人因妨害公務案件，不服臺灣新北地方法院108年度易
字第39號，中華民國108年10月21日第一審判決（起訴案號：臺
灣新北地方檢察署107年度偵字第29165號），提起上訴，本院判
決如下：
    主  文
上訴駁回。
    事  實
一、余金山於民國107年8月29日6時5分許，在新北市○○區○○路0
    段000號薇風馥麗飯店的櫃台前，因細故與飯店服務人員發
    生爭執，經飯店服務人員通報消防人員轉報新北市政府警察
    局三重分局永福派出所警員林育丞、陳定揚到場處理，詎余
    金山明知身著警察制服之警員林育丞、陳定揚均係依法執行
    職務之公務員，竟基於於公務員依法執行職務時當場侮辱之
    犯意，在警員對其為身分等詢問時，當場以「你們這死廢物
    」、「你能在那邊媽的靠北嗎」、「什麼叫畜生」、「 我
    看到兩隻狗在那邊叫不行嗎？畜生」等語辱罵到場處理之警
    員林育丞、陳定揚（余金山涉犯公然侮辱罪嫌部分，未據告
    訴），經警當場逮捕而查獲上情。
二、案經新北市政府警察局三重分局報告臺灣新北地方檢察署檢
    察官偵查起訴。
    理  由
壹、證據能力部分：
一、按被告以外之人於審判外之言詞或書面陳述，除法律有規定
    者外，不得作為證據，刑事訴訟法第159條第1項定有明文。
    又被告以外之人於審判外之陳述，雖不符刑事訴訟法第159
    條之1至第159條之4之規定，而經當事人於審判程序同意作
    為證據，法院審酌該言詞陳述或書面陳述作成時之情況，認
    為適當者，亦得為證據；當事人、代理人或辯護人於法院調
    查證據時，知有同法第159條第1項不得為證據之情形，而未
    於言詞辯論終結前聲明異議者，視為有前項之同意，刑事訴
    訟法第159條之5亦有明文。查本件檢察官、上訴人即被告余
    金山於言詞辯論終結前，均未就本院所認定犯罪事實而經調
    查採用之供述證據之證據能力予以爭執（見本院卷第63至64
    頁、第97至99頁），本院復審酌各該證據作成時之情況，尚
    無違法及證明力明顯過低之瑕疵，認以之作為證據應屬適當
    ，揆諸上開規定，本件經調查之證據，均有證據能力。
二、次按刑事訴訟法第159條至第159條之5有關傳聞法則之規定
    ，乃對於被告以外之人於審判外之言詞或書面陳述之供述證
    據所為規範，至非供述證據之物證，或以科學、機械之方式
    ，對於當時狀況所為忠實且正確之紀錄，性質上並非供述證
    據，均無傳聞法則規定之適用（最高法院99年台上字第5763
    號判決意旨參照）。從而，如該非供述證據非出於違法取得
    ，並已依法踐行調查程序，即不能謂無證據能力。本案卷附
    密錄器蒐證影像光碟，乃到場處理之新北市政府警察局三重
    分局永福派出所警員林育丞、陳定揚以其職務上配發之密錄
    器，攝錄上開影像，顯不含有人類意思表達之供述要素，所
    攝錄內容與現實情狀一致，係透過機械原理加以還原，並無
    人對現實情形之記憶、知覺經常可能發生之誤差（如知覺之
    主觀性及記憶隨時間推移而發生變化、遺忘等），故上開錄
    影屬非供述證據，並無傳聞法則之適用至明；同理，錄影畫
    面翻拍之照片，亦屬非供述證據，無傳聞法則之適用，且上
    開錄影檔案及相片均無違法取得之情形，復皆與本案待證事
    實具有關連性，且經本院於審理中踐行調查程序，自均有證
    據能力。至於本院所引之其餘非供述證據部分，並無證據證
    明係公務員違法取得，亦無依法應排除其證據能力之情形，
    應有證據能力。
貳、實體部分：
一、認定犯罪事實所憑之證據及理由：
　㈠訊據被告固坦承有於事實欄一所載時間、地點，在新北市政
    府警察局三重分局永福派出所警員林育丞、陳定揚執行職務
    時，口出「你們這死廢物」、「你能在那邊媽的靠北嗎」、
    「什麼叫畜生」、「我看到兩隻狗在那邊叫不行嗎？畜生」
    等情，然矢口否認有何侮辱公務員之犯行，辯稱：伊當時只
    是喝酒後精神很差，人不舒服，要求叫救護車，沒有傷害人
    ，也沒有不法，只是要求警員出示證件，警員並於伊蒐證時
    予以阻止，並將伊推倒在地，導致伊不開心，所以起身時就
    有不開心的言語，伊因為覺得員警不像員警而對員警態度不
    好，伊所說的話都是對伊太太說的，不是辱罵員警，並沒有
    犯罪的意圖及行為云云。然查：
　⒈原審勘驗警方配戴之密錄器錄影內容，有勘驗筆錄在卷可參
    （見臺灣新北地方法院108年度易字第39號卷【下稱原審卷
    】第107至109頁），茲略述如下：
　　⑴勘驗檔案：「影片1.MOV」
    ①說明：
      畫面為飯店大廳，有1男子（下稱：A男）質疑身穿警察制
　　　服2位男子非員警，要求查看證件，2位員警向A男表示其
　　　為警察身分，同時員警並向飯店服務人員詢問A男的狀況
　　　，飯店服務人員說明事情原委經過，A男表示要提告飯店
　　　等語，員警在現場瞭解情況。
    ②內容：
      【檔案時間00：11：49】
　　　 （A男與2位員警在飯店櫃臺前，A男後方員警下稱B警、
       用密錄器錄影為C警）
　　　 A男：懷疑你、懷疑你、我懷疑你嘛。
　　　 C警：沒懷疑你的。
　　　 A男：到時候再看嘛，懷疑你、懷疑你。
　　　 （A男挺胸靠近C警）。
　　  【檔案時間00：11：55】
　　　（C警手擋A男持續靠近，A男不停靠近，胸部碰到C警立即
      向後倒）
　　　 C警：後退一點、你站遠一點，別這麼過來。
　　  【檔案時間00：11：56】
　　　 （A男坐在地上，左手指著櫃臺上方監視器）
　　　 C警：你現在在幹嘛。
　　　 A男：這邊有監視器唷，你剛推我一下。
　　　 C警：你要演到什麼時候？你要演到什麼時候？
　　　 B警：你剛剛自己跌倒的。
　　  【檔案時間00：12：01】
　　　 （A男起身）
　　　 C警：我這邊剛剛有錄影啦，你繼續演、你繼續演。
　　　 A男：你再來嘛。你再來嘛。
　　　 （A男胸部貼近C警密錄器）
　　　 C警：你要演到什麼時候、你要演到什麼時候？
　　　 A男：再來呀！再來呀！
　　　 C警：幹什麼，不要在這邊鬧了，你以為你很厲害喔。（
       台語）
　　  【檔案時間00：12：13】
　　　 （A男往電梯方向走去）
　　　 A男：你們這些死廢物。
　　　 C警：你在講什麼？你在講什麼？你說啥？你在說什麼，
　　　      要不要講2遍。
　　　 A男：滾，講4遍，滾滾滾、滾、滾，我怎麼知道。
　　　 C警：滾什麼，你在滾什麼，你要滾是不是，滾什麼，你
　　　      叫我滾什麼，你叫我滾什麼，我現在在執行公務。
　　　      你在滾什麼，滾什麼，你要不要道歉。
　　　 A男：我就懷疑你不是警察，如果你拿證件我就尊重你。
       C警：懷疑什麼？尊重什麼啦？你懷疑什麼？有什麼好懷
　　　      疑？我穿制服，穿制服或出示證件擇一，警執法規
　　　      定不然勒？
　　　 A男：咱們去二組告發。
　　　 C警：你去檢舉你的、你去檢舉你的、你去檢舉你的，不
　　　      要笑死人了，自以為懂法律是不是？你懂法律是不
　　　      是？
　　　【檔案時間00：12：55】
　　　 A男：要不然勒，要不然我能這樣嗎？你能在那邊媽的靠
　　　      北嗎？
　　　 C警：你現在在說誰？你現在在說誰？
　　　 B警：你在那邊罵什麼？
　　　 C警：你現在在說誰？你現在在說誰？來！你剛才罵什
　　　      麼？你罵誰？
　　　 A男：我在罵我媽，罵我媽。
　　　 （A男雙手插口袋）
　　　 C警：你在罵你媽？罵你媽就好了，不用聽你道歉了。不
　　　      要罵自己媽媽笑死人，不要讓你媽媽在那邊笑。
　　　 A男：哈哈哈～
　　  【檔案時間00：13：17】
　　　 A男：什麼叫畜生。…他們警察…（A男不在畫面，只有聲
       音）。
　　　【檔案時間00：13：30】勘驗至此。
　　⑵勘驗檔案：「影片3.MOV」
    ①說明：
      畫面為飯店大廳櫃臺前，A男質疑身穿警察制服2位男子非
　　　員警，要求查看證件。
    ②內容：
      【檔案時間00：00：22】
　　　 （1名灰衣男子【下稱A男】雙手插在褲子口袋。此密錄
       器之員警【下稱Ｃ警】）
　　   A男：關你屁事。
　　　 C警：屁什麼事阿，你在講什麼？
　　　 A男：要不要提告是我的責任。
　　　 C警：關你屁什麼事？
　　　 A男：我覺得干你屁事啊。我提不提告，我有說錯嗎？  
            要不然你告我啊、告我啊。
　　   C警：我告你什麼？我幹嘛告你？
　　  【檔案時間00：00：39】
　　　 （A男雙手插在褲子口袋）
　　   A男：就是嘛！我看到兩隻狗在那邊叫不行嗎？畜牲！（
　　　      對著C警罵）
 　　  C警：你在說誰？你要不要道歉？你要不要道歉？你說誰
　　 　     ？你說誰？你說我們畜牲嗎？你說我們畜牲嗎？我
　　　      們就在你的面前，你說我們是畜牲是不是！你要不
　　　      要道歉？我全部都錄影喔！（Ｃ警左手指著A男）
　　　 A男：畜牲！我看到2隻畜生，我看到2隻畜生。
　　　 C警：你不要道歉是不是？我全部都有錄影唷。
 　　  A男：錄啊、錄啊。
　　　 C警：你不道歉是不是，我現在以妨害公務…。
　　  【檔案時間00：00：54】
　　　 （C警將A男上銬壓制，密錄器掉落在地）
　　  【檔案時間00：01：02】勘驗至此。 
  ⒉依上開原審勘驗檔案所製作之筆錄所示，被告確有於上開 時
    、地，在新北市政府警察局三重分局永福派出所警員林育丞
    、陳定揚到場處理被告與飯店人員間的糾紛時，口出「你們
    這死廢物」、「你能在那邊媽的靠北嗎」、「什麼叫畜生」
    、「我看到兩隻狗在那邊叫不行嗎？畜生」等事實至明。又
    本件係因被告與飯店櫃檯人員發生爭執，經櫃檯人員報警後
    ，新北市政府警察局三重分局永福派出所警員林育丞、陳定
    揚始到場暸解情況，故警員林育丞、陳定揚均係依法執行職
    務，亦甚明灼。而依現行社會通念及我國風俗民情，關於「
    死廢物」、「媽的靠北」、「狗」、「畜生」等語均帶有貶
    抑、侮辱之意涵，並非經常性、習慣性之用語，均足使被指
    涉者感到難堪，進而貶損他人之人格尊嚴及社會評價，參以
    前開勘驗內容，被告為智識正常之成年人，當知上揭言詞會
    對執行職務之公務員人格造成貶損，仍多次以上揭詞語辱罵
    警員林育丞、陳定揚，被告雖非直接面對警員，然其站立之
    位置係飯店大廳空間內，其音量足以使在場執行職務之警員
    林育丞、陳定揚與其他飯店人員均清楚聽聞，且上開字句均
    針對員警執行職務作為而來，是被告確有當場侮辱執行職務
    之警員林育丞、陳定揚之客觀行為及主觀犯意，要甚彰明。
    被告辯稱其係因警員阻止其蒐證並將其推倒在地，伊很不開
    心，所以起身時對其太太口出不開心的話，並非要辱罵員警
    云云，顯與上開事證未合，並無可採。
  ⒊被告雖另以依照內政部警政署之規定，警察行使職權時，若
    遇民眾有質疑或要求時，員警就一定要出示證件，故當日警
    員林育丞、陳定揚未出示證件，即非合法執行職務云云置辯
    。惟按本法（警察職權行使法）所稱警察職權，係指警察為
    達成其法定任務，於執行職務時，依法採取查證身分、鑑識
    身分、蒐集資料、通知、管束、驅離、直接強制、物之扣留
    、保管、變賣、拍賣、銷毀、使用、處置、限制使用、進入
    住宅、建築物、公共場所、公眾得出入場所或其他必要之公
    權力之具體措施；警察行使職權時，應著制服或出示證件表
    明身分，並應告知事由；警察於公共場所或合法進入之場所
    ，得對於下列各款之人查證其身分：一、合理懷疑其有犯罪
    之嫌疑或有犯罪之虞者。二、有事實足認其對已發生之犯罪
    或即將發生之犯罪知情者。三、有事實足認為防止其本人或
    他人生命、身體之具體危害，有查證其身分之必要者。四、
    滯留於有事實足認有陰謀、預備、著手實施重大犯罪或有人
    犯藏匿之處所者。五、滯留於應有停（居）留許可之處所，
    而無停（居）留許可者。六、行經指定公共場所、路段及管
    制站者，警察職權行使法第2條第2項、第4條第1項、第6條
    第1項分別定有明文。本案新北市政府警察局三重分局永福
    派出所警員林育丞、陳定揚於107年8月29日6時至8時擔任巡
    邏勤務，因新北市政府警察局勤務指揮中心接獲消防局轉報
    ，稱消防隊員至新北市○○區○○路0段000號處理路倒事件，因
    民眾不理性，需警員到場支援，而警員林育丞、陳定揚經消
    防人員轉報到場時，上身穿著警察制服、防彈背心，配戴警
    用安全帽，並於被告要求出示證件時，當場告知被告渠等係
    以穿著制服之方式表彰警察身分，並出示警察制服上之臂章
    供被告確認等情，有警員林育丞、陳定揚107年8月29日出具
    之職務報告（見台灣新北地方檢察署107年度偵字第29165號
    卷【下稱偵卷】第17頁）、新北市政府警察局三重分局永福
    派出所32人勤務分配表（見偵卷第18頁）、新北市政府警察
    局員警出入及領用槍彈無線電登記簿（見偵卷第19頁）、新
    北市政府警察局三重分局永福派出所員警工作紀錄簿（見偵
    卷第20頁）、被告提出之照片3張（見原審卷第53至54頁）
    、新北市政府警察局三重分局108年9月24日新北警重刑字第
    1083496841號函所附新北市政府警察局勤務指揮中心受理各
    類案件紀錄單（見原審卷第95至97頁），並經原審當庭勘驗
    被告提出之手機錄影（檔案名稱：要求出示證件.mp4）確認
    屬實，有勘驗筆錄在卷可參（見原審卷第103至104頁），足
    徵警員林育丞、陳定揚已踐行警察職權行使法第4條第1項關
    於警察行使職權時應穿著制服表明身分之要求，尚不因渠等
    未再出示證件而影響執行職務之合法性。至內政部警政署10
    1年8月1日警署行字第1010114914號函雖有「警察行使職權
    時，應著制服或出示證件表明身分，惟民眾仍有質疑或要求
    時，在不影響值勤安全之情形下，警察仍應出示證件，以化
    解民眾疑慮」（見原審卷第125至127頁），然內政部警政署
    上開函文作成之目的係為督促第一線執法警察在執行職務過
    程中，若有狀況使民眾對於其警察身分存疑，應以出示證件
    之方式使民眾化解疑慮，此為警政機關之內部規範，並非賦
    予民眾有任意要求警察出示證件之權利。何況依被告於原審
    中供稱：警察要求伊出示證件，伊有配合出示證件，後來換
    伊要求警察出示證件，警察就不願意等語（見原審卷第114
    頁），即知被告於警員林育丞、陳定揚對其查驗身分時，並
    未對渠等之警察身分有所質疑，待警員查驗其身分完畢後，
    始反過來要求警員出示證件，益徵被告主觀上對於警員林育
    丞、陳定揚具有警察身分應無懷疑，僅係因警員據飯店人員
    報警旋到場處理時，其遭警查詢心生不悅，而故意要求警察
    出示證件。從而，被告此部分所辯，尚難採憑，不足為有利
    被告之認定。
　㈡綜上所述，足認被告上開所辯，顯係圖卸飾詞，殊無可採。
    本件罪證明確，被告上開犯行洵堪認定，應依法論科。至被
    告於本院審理中雖聲請再次勘驗員警密錄器之錄影檔案，並
    請求調閱薇風馥麗飯店監視錄影及傳喚證人即其配偶林君萍
    云云。惟按當事人、代理人、辯護人或輔佐人聲請調查之證
    據，待證事實已臻明瞭無再調查之必要者，法院得以裁定駁
    回之，刑事訴訟法第163條之2第2項第3款定有明文。本案被
    告確有於上開時、地，在新北市政府警察局三重分局永福派
    出所警員林育丞、陳定揚到場處理被告與飯店人員間的糾紛
    時，口出「你們這死廢物」、「你能在那邊媽的靠北嗎」、
    「什麼叫畜生」、「我看到兩隻狗在那邊叫不行嗎？畜生」
    等事實已甚明確，有如前述，本案事證既已明灼，本院認無
    就此部分聲請再予調查必要，附此敘明。
二、論罪：
  ㈠被告行為後，刑法第140條第1項之規定，業於108年12月25日
    修正公布施行，並自同年月27日生效，本次修法將上開條文
    之罰金數額調整換算予以明定，並無新舊法比較問題。
　㈡查警員林育丞、陳定揚於上揭時、地，均為依法執行職務之
    公務員。核被告所為，係犯刑法第140條第1項前段於公務員
    依法執行職務時當場侮辱罪。
  ㈢被告於上揭時地多次以「你們這死廢物」、「你能在那邊媽
    的靠北嗎」、「什麼叫畜生」、「我看到兩隻狗在那邊叫不
    行嗎？畜生」等語當場侮辱依法執行職務之員警，係利用同
    一機會，在密切接近之時地實行，並侵害同一法益，各行為
    之獨立性極為薄弱，依一般社會健全概念，在時間差距上，
    難以強行分開，在刑法評價上，以視為數個舉動之接續施行
    ，合為包括之一行為予以評價，較為合理，應論以接續犯之
    實質上一罪（最高法院86年台上字第3295號判例意旨參照）
    。
  ㈣又按刑法第140條侮辱公務員罪，屬妨害國家公務之執行，為
    侵害國家法益，並非侵害個人法益之犯罪，如對於公務員2
    人以上依法執行職務時，當場侮辱，仍屬單純一罪，並無刑
    法第55條所謂「想像競合犯」之法例適用（最高法院85年度
    台非字第238號判決意旨參照）。被告同時對依法執行職務
    之警員林育丞、陳定揚當場侮辱，應係侵害單一之國家法益
    ，屬單純一罪。
三、刑之加重：　　　
　  被告前因傷害致重傷案件，經本院以99年度重上更四字第43
    號判決判處有期徒刑3年3月，再經最高法院以99年度台上字
    第7557號判決上訴駁回而確定，於100年2月22日入監服刑，
    於102年1月16日因縮短刑期假釋並付保護管束，於103 年2
    月9日保護管束期滿，未經撤銷假釋，其未執行之刑，以已
    執行論，有本院被告前案紀錄表在卷可按（見本院卷第41至
    49頁），其受有期徒刑執行完畢後，5年內故意再犯本件有
    期徒刑以上之罪，為累犯，審酌被告於前案執行完畢後，竟
    不能謹慎自持又犯本案，挑戰公權力之執行，顯見其刑罰之
    反應力薄弱，有一犯再犯之惡性，且依司法院大法官釋字第
    775號解釋意旨斟酌後，爰認應依刑法第47條第1項規定加重
    其刑。
四、無刑法第59條規定之適用：
　  按94年2月2日修正公布，於95年7月1日生效施行之刑法第59
    條規定之立法理由特別闡明：「一、現行第59條在實務上多
    從寬適用，為防止酌減其刑之濫用，自應嚴定其適用之條件
    ，以免法定刑形同虛設，破壞罪刑法定之原則；二、按科刑
    時，原即應依第57條規定審酌一切情狀，尤應注意該條各款
    所列事項，以為量刑標準，本條所謂『犯罪之情狀可憫恕』，
    自係指裁判者審酌第57條各款所列事項以及其他一切與犯罪
    有關之情狀之結果，認其犯罪足堪憫恕者而言，惟其審認究
    係出於審判者主觀之判斷，為使其主觀判斷具有客觀妥當性
    ，宜以『可憫恕之情狀較為明顯』為條件，故特加一『顯』字，
    用期公允；三、依實務上見解，本條係關於裁判上減輕之規
    定，必於審酌一切之犯罪情狀，在客觀上顯然足以引起一般
    同情，認為縱予宣告法定最低刑度猶嫌過重者，始有其適用
    （最高法院38年台上字第16號、45年台上字第1165號、51年
    台上字第899號判例），乃增列文字，將此適用條件予以明
    文化」。故刑法第59條之酌量減輕其刑，必須犯罪另有特殊
    之原因與環境等在客觀上足以引起一般同情，認為即予宣告
    法定低度刑期猶嫌過重者，始有其適用。查本案被告於警方
    執行職務過程中，不思理性應對，竟對警員出言侮辱，漠視
    公權力與國家法治，損及公務員執行職務之威信，依其犯罪
    情節，實不宜輕縱，難認有何特殊之原因與環境而於客觀上
    足以引起一般同情。是以，被告上訴請求依刑法第59條酌減
    其刑云云，尚無可採。
五、原審本於同上見解，認定被告前揭犯行，罪證明確，適用刑
    法第140條第1項前段、第47條第1 項、第41條第1項前段，
    刑法施行法第1條之1第1項等規定，並審酌被告前有傷害及
    妨害自由之前科（累犯不重複評價），有本法院被告前案紀
    錄表在卷可查，素行難謂良好，於警方執行職務過程中，不
    思理性應對，竟對警員口出穢言，漠視公權力與國家法治，
    損及公務員執行職務之威信，且被告犯後否認犯行，態度未
    見悔意，所為應予非難；並衡酌被告之犯罪情狀、所生損害
    程度，及其最高學歷為高中肄業，職業為農，家庭經濟狀況
    小康等一切情狀，判處拘役50日，並諭知如易科罰金，以新
    臺幣1,000元折算1日。其認事用法，核無違誤，量刑亦稱妥
    適。被告上訴意旨否認犯罪，併爭執刑法第47條第1項累犯
    刑之加重、刑法第59條刑之酌減規定之適用，業經本院逐一
    論駁如前（見理由欄貳一、三、四）；至關於刑之量定，係
    實體法上賦予法院得為自由裁量之事項，倘其未有逾越法律
    所規定之範圍，或濫用其權限，即不得任意指為違法（最高
    法院75年台上字第7033號判例意旨參照），而本件被告之犯
    行既經認定，原審判決之量刑業依刑法第57條規定而為衡酌
    ，亦經本院詳述於前，並未逾越職權，亦未違反比例原則。
    從而，被告上訴否認犯行，猶執前詞指摘原判決併爭執量刑
    ，均無理由，應予駁回。至原判決雖未及說明有關刑法第14
    0條第1項之修正，但對判決結果並無影響，附此敘明。
據上論斷，應依刑事訴訟法第368條，判決如主文。 　　
本案經檢察官林卓儀提起公訴，檢察官陳正芬到庭執行職務。
中　　華　　民　　國　　109 　年　　2 　　月　　25　　日
                  刑事第三庭    審判長法　官  張惠立
                                      法　官  廖怡貞
                                      法　官  張江澤
以上正本證明與原本無異。
不得上訴。
                                      書記官  林明慧
中　　華　　民　　國　　109 　年　　2 　　月　　26　　日
附錄：本案論罪科刑法條全文　　　　　　　　　　　　　　　
中華民國刑法第140條
於公務員依法執行職務時，當場侮辱或對於其依法執行之職務公
然侮辱者，處 6 月以下有期徒刑、拘役或 3 千元以下罰金。
對於公署公然侮辱者，亦同。